【裁判字號】    98,訴,438
【裁判日期】    980626
【裁判案由】    分配表異議之訴
【裁判全文】
臺灣臺中地方法院民事判決               98年度訴字第438號
原      告  甲○○
訴訟代理人  陳建勛  律師
被      告  庚○○
            乙○○
上  一  人
訴訟代理人  己○○
被      告  大境空間設計有限公司
法定代理人  戊○○
被      告  丙○○
上二人共同
訴訟代理人  丁○○
上列當事人間分配表異議之訴事件，本院於民國98年6月12日言
詞辯論終結，判決如下：
    主      文
原告之訴駁回。
訴訟費用由原告負擔。
    事      實
甲、原告方面：
  壹、聲明：本院97年度執字第27962號清償債務執行事件，就
      被告大境空間設計有限公司（下稱大境公司）及丙○○財
      產拍賣所得價金，經本院於民國98年1月6日製作分配表，
      其中表1次序10、債權種類第二順位抵押權、債權人庚○○、債權新台幣（下同）480萬元，其於逾20萬元部分；
      次序12、債權種類票款、債權人乙○○、債權350萬元；
      次序13、債權種類票款、債權人乙○○債權150萬元。暨
      表2、次序6、債權種類票款、債權人乙○○、債權3,714,
      60 3元票款，金額均應予剔除，不列入分配，並將其分配
      數額，改分配與原告。
  貳、陳述：
    一、被告大境公司及丙○○於93年10月16日將坐落台中市○○區○○段245-6地號土地及同段1062建號即門牌號碼
        台中市南屯區○○○○路260巷10弄20號之建物（下稱
        系爭不動產）出售予原告，經本院97年度訴字第962 號
        判決被告大境公司及丙○○應將系爭不動產移轉登記予
        原告。詎本院判決後，系爭不動產竟遭債權人即抵押權
        人有限責任彰化第一信用合作社（下稱彰化一信）聲請
        拍賣，並於97年間拍定，原告於拍定前聲請假扣押併案
        執行，系爭執行事件中，被告庚○○及乙○○雖有參與
        分配，惟被告庚○○及乙○○之債權不應列入分配，原
        告依法聲明異議，經被告為反對表示，且分配表之表2
        亦未將原告之普通債權列入分配，是原告依強制執行法
        第41條提起分配表異議之訴。
    二、被告庚○○於95年8月間就系爭不動產設定第2順位最高
        限額抵押權480萬元，權利存續期間自95年7月19日起至
        96年1月18日止，原共同擔保土地及建物分別有4筆。本
        件最高限額抵押權所擔保之債權於96年1月18日即告確
        定，被告庚○○就系爭8筆共同擔保土地及建物所擔保
        之債權，僅有480萬元有優先受償權，其逾480萬元部分
        不在擔保範圍。因被告大境公司無資金清償債務，承購
        戶為塗銷抵押權而陸續支付460萬元予被告庚○○。承
        購戶係義務人而非債務人，被告庚○○已自其他共同擔
        保之義務人處取得460萬元，並分別塗銷抵押權登記。
        既然系爭抵押權所擔保之最高限額為480萬元，則該抵
        押債權於已經清償部分即460萬元不存在，剩餘之擔保
        金額僅有20萬元。再者，被告庚○○明知系爭共同擔保
        所設定之最高限額抵押權僅有480萬元，故同意於部分
        擔保債權獲得清償後，將部分擔保物之抵押權塗銷。依
        中興地政事務所函檢附之土地登記申請書及其附件資料
        所載，被告庚○○於塗銷時所出具之同意書上載明因部
        分債務清償，故塗銷部分抵押權設定，部分清償係指擔
        保範圍內之債務。倘擔保範圍以外之債務，自無塗銷抵
        押權之問題，故債權逾20萬元部分，顯非系爭抵押權擔
        保範圍。至於被告大境公司與丙○○辯稱渠等尚欠被告
        庚○○840萬元債權，其與被告庚○○辯稱尚積欠2,000
        萬元云云，兩者差額甚大，顯非真正。
    三、被告乙○○所提出之買賣契約書，其上未載日期，總價
        金僅1,100萬元，竟已給付500萬元定金，其不符交易常
        態。況原告購買系爭不動產之價款為1,310萬元，被告
        大境公司及丙○○未與原告解除買賣契約之情況下，不
        可能以低於原告購買之價格轉賣予被告乙○○，顯見被
        告乙○○所提出之買賣契約書係臨訟製作。被告乙○○
        之配偶訴外人己○○前於97年2月20日出具確認書，其
        願意以1,680萬元之價格向原告購買系爭不動產。既然
        被告乙○○夫婦於97年2月間願意以1,680萬元購買系爭
        不動產，顯見其主張前於94年間以1,100萬元購買系爭
        不動產，暨被告大境公司主張退還95年間購屋價款云云
        ，均非事實。再者，被告乙○○參與分配所持本票發票
        日為95年12月30日，被告大境公司尚未與原告解約，則
        被告大境公司辯稱已將系爭不動產出售予被告乙○○云
        云，即非事實。被告乙○○雖抗辯稱因系爭不動產遭本
        院查封而無法移轉所有權登記，故簽發本票作為解約返
        還價金之用途云云。然系爭不動產於95年12月間並無禁
        止處分之情事，是被告乙○○主張其於辦理所有權移轉
        登記時，有限制處分之事由，故被告大境公司及丙○○
        簽發系爭本票作為返還訂金之用途云云，其與事實不符
        ，是系爭本票並無基礎原因關係存在。況系爭本票之到
        期日後於發票日有10個月，益徵其非作為返還定金之用
        。被告乙○○未於本票到期日提示票據請求票款，遲至
        97年7月間始聲請本票裁定。參酌本票發票日與被告乙○○行使本票據權利期間，兩者相隔逾2年，可證系爭
        本票與系爭不動產買賣無關。
    四、被告乙○○與被告丙○○之夫訴外人丁○○於本院成立
        調解，該500萬元之給付關係，係指丁○○與被告乙○○間侵權行為之損害賠償，自與本件無關。被告乙○○
        主張買賣關係僅存在其與丁○○之間，其與被告大境公
        司及丙○○無涉，故被告大境公司、丙○○與被告乙○○之間並無買賣關係存在，系爭本票之簽發乃丁○○與
        被告乙○○間通謀虛偽意思表示，使被告乙○○參與分
        配使用，故系爭本票債權不存在。次者，依己○○於97
        年2月20日出具之確認書，被告乙○○夫妻明知第2順位
        之抵押權人已與被告大境公司約定，每承購戶給付180
        萬元後，即可塗銷抵押權。詎被告庚○○竟以480萬元
        參與分配，導致被告乙○○於分配表之表1所分配之金
        額為零，其未表示異議，顯見被告乙○○明知系爭本票
        所載金額並非真實，否則其未獲分配，衡諸常理，應對
        分配表聲明異議，足徵被告乙○○之債權非真正。
    五、分配表之表2未將原告之普通債權列入分配，原告於聲
        請執行時，已於書狀載明參與分配、執行事件為97年度
        執字第27962號。因此，原告係對該執行事件聲明參與
        分配，既然係對該執行事件聲明參與分配，而債務人之
        財產為債權之總擔保，該事件所載之全部執行標的均屬
        債權人參與分配之範圍，且本件係合併拍賣，僅為單一
        執行程序，原告自得就債務人之全部財產參與分配。
  參、證據：提出本院97年度執字第27962號民事執行處強制執
      行金額計算書分配表、土地登記第二類謄本、房屋及土地
      付款分配明細表、確認書、承諾書、支票、台中市中興地
      政事務所網路申領異動索引、代收票據明細表及存證信函
      等件為證。
乙、被告庚○○方面：
  壹、聲明：原告之訴駁回。
  貳、陳述：
    一、被告大境公司、丙○○及丁○○自94年8月起陸續向被
        告庚○○借款，合計約2,000萬元，被告庚○○以現金
        交付及匯款方式匯入被告大境公司設於誠泰銀行南屯分
        行及新光銀行南屯分行帳戶，渠等並簽發以被告大境公
        司為發票人，由丁○○、被告丙○○單獨或共同背書之
        支票，計1,980萬元交予被告庚○○。95年7月間被告庚○○、大境公司、丙○○及丁○○約定，就被告丙○○
        所有之不動產設定最高限額抵押權480萬元，權利存續
        期間自95年7月19日起至96年1月18日止，並同意抵押權
        包括現在、將來應付及過去未償之債務在內。抵押權所
        擔保之債務以債務人所簽發或背書之本票、支票、匯票
        、借據為準。因此，前述匯款、支票所表彰之2,000 萬
        元借款債權，均屬本件最高限額抵押權擔保效力所及。
    二、因有承購戶要求辦理所有權移轉與塗銷抵押權等事宜，
        ，故願意為被告大境公司清償部分債務，被告庚○○、
        大境公司、丙○○及丁○○乃約定先償還本抵押權以外
        之債務，被告庚○○同意塗銷部分抵押權，將擔保物縮
        減為系爭不動產。承購戶代債務人被告大境公司支付46
        0萬元予被告庚○○，惟被告大境公司、丙○○及丁○○積欠被告庚○○之款項，經部分還款後，仍逾480萬
        元，故雙方於設定登記時，乃就系爭不動產設定最高限
        額抵押權480萬元，系爭不動產之抵押權並未受償，被
        告大境公司、丙○○及丁○○尚積欠逾480萬元款項，
        該積欠之款項為本件最高限額抵押權擔保效力所及，是
        被告庚○○就系爭不動產拍賣所得價金，自有優先受償
        權。
  參、證據：提出匯款單據、支票暨退票理由單及土地建築改良
      物抵押權設定契約書等件為證。
丙、乙○○方面：
  壹、聲明：原告之訴駁回。
  貳、陳述：
    一、被告乙○○於94年11月5日向被告大境公司及被告丙○○以預售方式買受系爭不動產，並交付支票2紙，計面
        額500萬元作為訂金之用，系爭支票經被告大境公司提
        示完畢，詎被告大境公司及丙○○為二重買賣，導致96
        年5月間辦理所有權移轉時，始發現系爭不動產因被告
        丙○○之夫丁○○有設定抵押，遭假處分無法移轉所有
        權，故被告大境公司及丙○○簽發系爭本票2紙作為返
        還定金之用，被告乙○○對於債務人有500萬元票款債
        權，自得列入分配。
    二、被告乙○○前對被告丙○○及被告大境公司實際負責人
        丁○○提出詐欺告訴，經台中地方法院檢察署檢察官97
        年度偵字第11817號不起訴處分書，認定被告丙○○、
        丁○○與被告乙○○間係單純民事債務履行糾紛，且已
        達成和解，故為不起訴處分。被告乙○○與丁○○就民
        事賠償部分，雖經本院簡易庭97年度中調字第1376號損
        害賠償事件調解成立，惟丁○○未履行調解筆錄之義務
        。
    三、按他債權人參與分配者，應於標的物拍賣終結之日一日
        前，以書狀聲明之；有執行名義之債權人聲明參與分配
        時，應提出該執行名義之證明文件，強制執行法第32條
        第1項及第34條第1項分別定有明文。被告乙○○是票據
        債權人，應列入分配。原告聲請保全執行之標的，並不
        包括坐落台中市○○區○○段245-4地號土地，且未在
        被告丙○○所有同地段245-4地號土地拍定前，提出有
        執行名義之證明文件，是分配表之表2所列次序6乙○○
        之3,71 4,603元票款債權，自屬正確。
  參、證據：提出土地預定買賣契約書、房屋預定買賣契約書、
      支票等件為證。
丁、被告大境公司、丙○○未於最後言詞辯論期日到場，惟據其
    先前聲明與陳述如後：
  壹、聲明：原告之訴駁回。
  貳、陳述：
    一、被告大境公司因資金週轉之需求而向被告庚○○借款約
        1,980萬元，並設定抵押權作為擔保。被告大境公司嗣
        後發生資金週轉問題，遂請求承購戶協助支付被告大境
        公司之債務，被告庚○○同意於承購戶協助被告大境公
        司支付部分債務後，塗銷部分設定抵押權，縮減擔保物
        之範圍，使承購戶取得所有權，被告大境公司、丙○○
        目前尚積欠被告庚○○約840萬元債務。
    二、因被告乙○○之前手買方即原告甲○○對於系爭不動產
        買賣反覆不定，被告大境公司乃請求被告乙○○協助承
        購，故發生買賣糾紛，被告乙○○有繳交訂金500萬元
        予被告大境公司與丙○○，渠等間確有500萬元之本票
        債權債務關係。
戊、本院依職權調閱97年度中調字第1376號損害賠償事件卷宗、
    97年度執字第27962號清償債務事件執字卷宗、97年度執字
    第62326號給付票款事件執字卷宗、96年度執全字第1386號
    假處分保全程序卷宗、96年度裁全字第2953號聲請假處分保
    全程序卷宗、97年度執全字第3614號假扣押保全程序卷宗、
    97年度裁全字第7733號聲請假扣押保全程序卷宗、臺灣臺中
    地方法院檢察署97年度偵字第11817號詐欺案件偵查卷宗、
    本院民事紀錄科查詢表、本院全國一般前案記錄查詢表。暨
    函台中市中興地政事務所查明系爭不動產於95年12月間有無
    遭本院查封而禁止處分及檢送申請書；函合作金庫銀行南屯
    分行檢送支票正反面影本、函新光銀行南屯分行檢送原誠泰
    銀行南屯分行帳號0000000000000之開戶申請資料，過院參
    辦。
    理      由
壹、程序事項
    按言詞辯論期日，當事人之一造不到場者，得依到場當事人
    之聲請，倘無第386條規定之不得一造辯論判決之事由，得
    由其一造辯論而為判決。民事訴訟法第385條第1項前段與第
    386條分別定有明文。被告大境公司、丙○○受合法通知，
    均未於言詞辯論期日到場，核無民事訴訟法第386條各款所
    列情形，爰依原告之聲請，由其一造辯論而為判決。
貳、實體事項
  一、原告起訴主張被告大境公司及丙○○將坐落台中市○○區
      ○○段245-6地號土地及同段1062建號即門牌號碼台中市
      南屯區○○○○路260巷10弄20號建物出賣予原告，經本
      院97年度訴字第962號判決被告大境公司及丙○○應將系
      爭不動產移轉登記予原告，詎本院判決後，系爭不動產遭
      債權人聲請拍賣，並於97年間拍定在案，原告於拍定前聲
      請假扣押併案執行，被告庚○○及乙○○雖參與分配，惟
      被告庚○○之第2順位最高限額抵押權480萬元，剩餘之擔
      保金額僅餘20萬元。被告大境公司、丙○○與乙○○間並
      無系爭本票債權存在，原告依法聲明異議，經被告為反對
      表示，分配表之表2亦未將原告之普通債權列入分配，是
      原告提起分配表異議之訴等語。被告庚○○抗辯稱承購戶
      雖代債務人被告大境公司支付460萬元，惟被告大境公司
      、丙○○及丁○○積欠被告庚○○之款項，仍高於480萬
      元，故雙方就系爭不動產設定最高限額抵押權480萬元，
      被告大境公司、丙○○及丁○○尚積欠逾480萬元之債務
      ，故系爭不動產拍賣所得價金有優先受償權等語置辯。被
      告乙○○抗辯稱其於94年11月5日向被告大境公司及丙○○以預售方式購買系爭不動產，並交付金額計500萬元之
      支票作為定金之用，詎被告大境公司及丙○○雙重買賣，
      導致發生違約損害，故被告大境公司及丙○○簽發系爭本
      票作為返還定金之用途，是被告乙○○之系爭本票票款50
      0萬元，自得列入分配等語置辯。被告大境公司抗辯稱其
      向被告庚○○借款約1,980萬元，並提供抵押權設定作為
      擔保，因承購戶協助支付被告公司債務，被告庚○○始同
      意塗銷部分設定抵押權，縮減擔保物之範圍，使承購戶取
      得所有權，被告大境公司尚積欠被告庚○○約840萬元。
      而被告乙○○確實繳交訂金500萬元，其與被告大境公司
      確有債權債務關係等語置辯。
  二、按債權人或債務人對於分配表所載各債權人之債權或分配
      金額有不同意者，應於分配期日1日前，向執行法院提出
      書狀聲明異議，其應記載異議人所認原分配表之不當及應
      如何變更之聲明。異議未終結者，為異議之債權人或債務
      人，得向執行法院對為反對陳述之債權人或債務人提起分
      配表異議之訴。聲明異議人應於分配期日起10日內向執行
      法院為起訴之證明者，經證明者，該債權應受分配之金額
      ，應行提存。強制執行法第39條、第41條第1項前段、第
      3項分別定有明文。原告雖主張被告大境公司及丙○○將
      系爭不動產出售予原告，經本院97年度訴字第962號判決
      被告大境公司及丙○○應將系爭不動產移轉登記予原告。
      而系爭不動產遭法院拍賣在案，原告於拍定前聲請假扣押
      併案執行，被告庚○○應優先分配之金額僅20萬元，而乙○○之本票債權不存在，且分配表之表2亦未將原告之普
      通債權列入分配，是原告依強制執行法第41條之規定，提
      起分配表異議之訴云云。惟被告庚○○抗辯稱被告大境公
      司、丙○○及丁○○尚積欠逾480萬元之債務，故其就系
      爭不動產拍賣所得價金有優先受償權等語。被告乙○○亦
      抗辯稱被告大境公司與丙○○確有積欠其500萬元之本票
      票款等語。職是，本件應探究之事項如後：（一）兩造是
      否為本院97年度執字第27962號清償債務執行事件之當事
      人？（二）原告、被告庚○○及乙○○參與分配之時期為
      何？（三）原告提起分配表異議之訴是否符合強制執行法
      規定之程序？（四）被告庚○○優先受償之債權範圍為何
      ？（五）被告乙○○與被告大境公司及丙○○間是否有本
      票債權存在？（六）分配表之表2是否應將原告之債權列
      入分配？茲分別論述如後：
    （一）兩造為系爭強制執行事件之當事人
          按有執行名義之債權人聲明參與分配時，應提出該執
          行名義之證明文件。依法對於執行標的物有擔保物權
          或優先受償權之債權人，不問其債權已否屆清償期，
          應提出其權利證明文件，聲明參與分配。強制執行法
          第34條第1項、第2項分別定有明文。職是，有執行名
          義或依法對於執行標的物有擔保物權之債權人，始具
          備參與分配之資格。經查：
        1.原告主張被告大境公司及丙○○將系爭不動產出售予
          原告，經本院97年度訴字第962號判決被告大境公司
          及丙○○應將系爭不動產移轉登記予原告。而系爭不
          動產遭債權人彰化一信於97年4月11日聲請執行，經
          本院97年度執字第27962號清償債務執行事件拍定在
          案，原告於拍定前聲請假扣押併案執行，被告庚○○
          、乙○○聲明參與分配等事實。業具本院調閱97年度
          執字第27962號清償債務事件執字卷宗、97年度執字
          第623 26號給付票款事件執字卷宗、97年度執全字第
          3614號假扣押保全程序卷宗、97年度裁全字第7733號
          聲請假扣押保全程序卷宗，查明屬實，均為被告所不
          爭執。
        2.本院審視前揭執行卷宗，認為被告大境公司及丙○○
          為系爭強制執行事件執行債務人；原告為假扣押債權
          人，其假扣押債權為393萬元，而於97年10月24日聲
          請執行假扣押與參與分配，係有執行名義之債權人；
          被告庚○○為第2順位抵押權人，其聲明參與分配之
          抵押債權為480萬元，其對系爭不動產有擔保物權；
          被告乙○○持本院97年度司票字第5265號准許本票強
          制執行事件裁定，於97年8月5日聲明參與分配，其聲
          明參與分配之債權為500萬元本票票款，亦屬有執行
          名義之債權人。因此，原告、被告庚○○及乙○○均
          有聲明參與分配被告大境公司及丙○○所有系爭不動
          產拍賣所得價金之資格。
    （二）原告、被告庚○○及乙○○參與分配之時期
          按他債權人參與分配者，應於標的物拍賣、變賣終結
          或依法交債權人承受之日1日前，其不經拍賣或變賣
          者，應於當次分配表作成之日1日前，以書狀聲明之
          ，強制執行法第32條第1項定有明文。被告庚○○為
          系爭不動產抵押權人，依據強制執行法第34條第2項
          規定，係採強制分配主義，不受參與分配基準時之限
          制。系爭不動產經本院於97年10月30日拍定，由訴外
          人王富琳得標之事實。業具本院調閱97年度執字第27
          962號清償債務事件執字卷宗，查明屬實。原告、被
          告乙○○分別於97年10月24日、97年8月5日聲明參與
          分配，均於系爭不動產拍賣前1日以書狀為之。從而
          ，被告庚○○為擔保物權人較普通債權人具有優先受
          償之權利，原告與被告乙○○按債權比例，平均受償
          。
    （三）原告提起分配異議之訴符合程序
          按債權人或債務人對於分配表所載各債權人之債權或
          分配金額有不同意者，應於分配期日1日前，向執行
          法院提出書狀聲明異議，其應記載異議人所認原分配
          表之不當及應如何變更之聲明。執行法院就有反對更
          正分配表陳述者，應通知聲明異議人。異議未終結者
          ，為異議之債權人或債務人，得於法定期間內向法院
          對為反對陳述之債權人或債務人提起分配表異議之訴
          。聲明異議人應於分配期日起10日內向執行法院證明
          ，已提起分配表異議之訴，經證明提起分配表異議之
          訴者，該債權應受分配之金額，應行提存。強制執行
          法第39條、第40條之1第2項、第41條第1項本文及第3
          項分別定有明文。職是，原告提起分配表異議之訴，
          應符合上揭之提起異議期間與方式、異議之通知、反
          對之陳述、起訴之期間等規定。經查：
        1.系爭強制執行事件定於98年1月19日實行分配，原告
          於98年1月13日提起民事聲明異議狀，就分配表記載
          之被告庚○○與乙○○之債權，暨原告本人分配金額
          均不同意，經本院各於98年1月23日、1月24日將原告
          之異議通知被告乙○○與庚○○，被告乙○○與庚○○亦分別於98年2月2日、2月3日具狀為反對之陳述，
          經本院於98年2月9日發函通知原告，原告於98年2月1
          6日向本院提起本件分配表異議之訴等事實。業具本
          院調閱97年度執字第27962號清償債務事件執字卷宗
          ，查明屬實。
        2.本院審視前揭執行卷宗，認為原告提起本件分配表異
          議之訴，符合強制執行法第39條、第40條之1第2項、
          第41條第1項本文及第3項規定之提起異議期間與方式
          、異議之通知、其他債權人反對之陳述、起訴之期間
          等要件。本院繼而依序審究被告庚○○優先受償之債
          權範圍為何？被告乙○○之本票債權是否得列入分配
          ？原告聲明分配債權是否及於分配表表2之拍賣標的
          物？
    （四）被告庚○○優先受償之債權範圍為480萬元
          原告雖主張因被告大境公司無資金清償債務，承購
          戶為塗銷抵押權而陸續支付460萬元予被告庚○○。
          承購戶係義務人而非債務人，被告庚○○已自其他共
          同擔保之義務人處取得460萬元，並分別塗銷抵押權
          登記，故其剩餘之擔保金額僅有20萬元云云。惟被告
          庚○○抗辯稱被告大境公司、丙○○及丁○○自94年
          8 月起陸續向被告庚○○借款，合計約2,000萬元，
          承購戶雖代債務人被告大境公司支付460萬元予被告
          庚○○，有塗銷部分抵押權，然其債務尚逾480萬元
          ，故系爭不動產設定最高限額480萬元為抵押權擔保
          效力所及等語。職是，本院自應探究共同抵押權之性
          質與最高限額抵押權擔保之效力，以判斷被告庚○○
          得主張優先受償之範圍。經查：
        1.按共同抵押或稱總括抵押權，係指為擔保同一債權之
          擔保，於數不動產上設定抵押權，而未限定各個不動
          產所負擔之金額者，抵押權人得就各個不動產賣得之
          價金，受債權全部或一部之清償，民法第875條定有
          明文。從而，因設定抵押權所提供之數筆不動產，未
          限定各個不動產所負擔之金額時，均須擔保債權之全
          部，在債權未全部受償前，尚不生抵押權部分消滅之
          效力，此具有連帶抵押之性質，最高法院52年台上字
          第1693號著有判例。被告丙○○為擔保其與被告大境
          公司、丁○○對於被告庚○○之債務，提供包含系爭
          不動產在內之8筆不動產，即坐落台中市○○區○○
          段245-2、245-3、245-5、245-6地號土地及同段1062
          、1063、1064、1062建號建物，於95年8月2月為被告
          庚○○設定第2順位最高限額抵押權480萬元，權利存
          續期間自95年7月19日起至96年1月18日止等事實。此
          有土地登記第二類謄本附卷可證（本件卷宗第15至16
          頁）。並為兩造所不爭執者。職是，被告丙○○提供
          數不動產為被告庚○○設定第二順位抵押權，因未限
          定各個不動產所負擔之金額時。揆諸前揭說明，在債
          權未全部受償前，其抵押權之擔保範圍為最高限額48
          0萬元。
        2.被告庚○○主張被告大境公司、丙○○及丁○○自94
          年8月1日起至95年8月31日止，向被告庚○○借款計
          1,610萬元，被告庚○○以匯款方式匯入被告大境公
          司設於誠泰銀行南屯分行及新光銀行南屯分行帳戶，
          故被告大境公司簽發支票，並由丁○○、被告丙○○
          單獨或共同背書，支票到期日自95年8月3日起至95年
          12月31日止，票款計1,980萬元之9張支票交予被告庚○○，被告庚○○、大境公司、丙○○及丁○○並於
          95年7月間約定，就被告丙○○所有坐落台中市○○
          區○○段之8筆不動產為被告庚○○設定最高限額抵
          押權480萬元，權利存續期間自95年7月19日起至96
          年1月18日止，擔保被告、大境公司、丙○○及丁○○之債務等事實。此有土地登記第二類謄本、匯款單
          據、支票暨退票理由單及土地建築改良物抵押權設定
          契約書，附卷可證（本件卷宗第15至16、43至61頁）
          。職是，被告丙○○所有坐落台中市○○區○○段之
          8筆不動產均為被告庚○○設定最高限額抵押權480萬
          元之抵押物，其擔保之債權範圍包括被告大境公司、
          丙○○及丁○○等債務人所簽發或背書之票據或借款
          所生債務。被告大境公司、丙○○及丁○○向被告庚○○借款計1,610萬元（計算式：350萬元＋300萬元
          ＋250萬元＋300萬元＋135萬元＋80萬元＋195萬元）
          與交付面額計1,980萬元之支票（計算式：250萬元＋
          450萬元＋500萬元＋100萬元＋150萬元＋150萬元＋
          80 萬元＋200萬元＋100萬元）。
        3.被告庚○○主張因被告大境公司將設定抵押權之不動
          產出售予第三人，不動產承購戶要求辦理買賣標的物
          之所有權移轉與塗銷抵押權，故願意為被告大境公司
          清償部分債務，被告庚○○、大境公司、丙○○及丁○○為此約定塗銷共同抵押標的之部分不動產抵押權
          ，將抵押權範圍擔保之標的物縮減僅為系爭不動產等
          事實。本院於98年4月13日函台中市中興地政事務所
          查明抵押權擔保標的物之異動情形，經中興地政事所
          98年4月16日中興地所四字第0980004879號函檢送之
          96年收件字第180000、268920、268930、405610 號
          土地登記申請書與其附件資料（本件卷宗第138至174
          頁）。本院審視土地登記申請書與其附件內容可知，
          被告庚○○、大境公司、丙○○及丁○○申請抵押權
          塗銷登記之目的，係因清償部分債務所致，故塗銷共
          同抵押標的之部分不動產抵押權，將抵押權之擔保標
          的物縮減僅為系爭不動產，俾於使不動產承購戶單獨
          取得所有權，無庸共同擔保被告大境公司、丙○○及
          丁○○對於被告庚○○之債務，其符合社會上買賣不
          動產之交易現況。職是，系爭不動產為被告庚○○設
          定第二順位最高限額抵押權之擔保範圍仍為480萬元
          ，不因減少共同擔保之不動產，而導致抵押權之擔保
          範圍有所不同。
        4.按最高限額抵押權者，係指債務人或第三人提供其不
          動產為擔保，就債權人對債務人一定範圍內之不特定
          債權，在最高限額內設定之抵押權，民法第881條之1
          第1項定有明文。最高限額抵押物之標的物，經第三
          人之聲請強制執行而查封者，自最高限額抵押權人知
          悉該事實後，最高限額抵押權所擔保之債權即告確定
          。最高限額抵押權係對於債權人一定範圍內之不特定
          債權，預定一最高限額，由債務人或第三人提供抵押
          物予以擔保之特殊抵押權。而最高限額抵押權所擔保
          之債權，除訂約時已發生之債權外，將來發生之債權
          ，在約定限額之範圍內，均為抵押權效力所及（參照
          最高法院87年度台上字第440號、86年度台上第3114
          號、91年度台上第814號判決）。原告雖主張第三人
          向被告大境公司購買不動產，其有代債務人被告大境
          公司支付460萬元予被告庚○○之事實，被告庚○○
          、大境公司及丙○○均不爭執。然被告大境公司、丙○○及丁○○向被告庚○○借款計1,610萬元與交付
          面額計1,980萬元之支票，扣除不動產承購者為被告
          大境公司清償之460萬元，其積欠債務顯逾480萬元。
        5.按抵押權之效力，及於抵押物之從物與從權利。第三
          人於抵押權設定前，就從物取得之權利，不受前項規
          定之影響。以建築物為抵押者，其附加於該建築物而
          不具獨立性之部分，亦為抵押權效力所及。民法第86
          2條第1項、第2項及第3項本文分別定有明文。是所有
          人於原有建築物之外另行增建者，如增建部分與原有
          建築物無任何可資區別之標識存在，而與之作為一體
          使用者，因不具構造上及使用上之獨立性，自不得獨
          立為物權之客體，原有建築物所有權範圍因而擴張，
          以原有建築物為擔保之抵押權範圍亦因而擴張。本院
          分配表之表1所載1364建號建物，經本院調閱97年度
          執字第27962號清償債務事件執字卷宗，得知該未保
          存登記之增建物，為系爭不動產設定抵押權後，抵押
          人於建號1062號之原建物再行擴建或增建之建物，其
          不具獨立性，而與原建築物構成一體，已為原建築物
          之一部分，或者為原建築物之附屬物時，應為原抵押
          權效力所及，抵押權人有優先受償之權利。
        6.綜上所論，被告大境公司、丙○○及丁○○積欠被告
          庚○○之債務，雖有部分清償，然其債務仍逾480 萬
          元，故系爭不動產為被告庚○○所設定第二順位最高
          限額抵押權，被告庚○○就被告大境公司、丙○○及
          丁○○之債權，其擔保範圍為480萬元，是被告庚○○於此擔保範圍內，就系爭不動產拍賣所得價金，自
          有優先受償權，其次序優先於僅有普通債權之原告。
          準此，本院於98年1月6日製作分配表，其中表1次序
          10、債權種類第二順位抵押權、債權人庚○○所分配
          之金額，自無更正之必要，原告請求更正被告庚○○
          應分配之金額云云，即無理由。
    （五）被告乙○○本票債權應列入分配
          原告雖主張被告大境公司、丙○○與乙○○間並無系
          爭本票債權存在云云。惟被告乙○○抗辯稱其向被告
          大境公司及丙○○以預售方式買受系爭不動產，並交
          付面額計500萬元之支票作為定金之用，因未移轉所
          有權，故被告大境公司及丙○○簽發系爭本票作為返
          還定金之用途等語。職是，本院自應審究被告乙○○
          對於被告大境公司、丙○○有無500萬元之本票債權
          存在，以判斷被告乙○○本票債權應否列入分配之基
          準。經查：
        1.被告乙○○抗辯稱其於94年11月5日向被告大境公司
          及丙○○以預售方式買受系爭不動產，有交付面額計
          500萬元之支票作為訂金之用，系爭支票經被告大境
          公司提示完畢，因無法移轉所有權，故被告大境公司
          及丙○○簽發系爭本票作為返還定金之用等事實。業
          具被告乙○○提出土地預定買賣契約書、房屋預定買
          賣契約書及支票等件為證（本件卷宗第22至38頁）。
          此與被告大境公司、丙○○之抗辯相符。本院審視被
          告乙○○簽發支票之發票日分別為94年11月30日與94
          年12月30日，其與被告乙○○抗辯所稱其買賣系爭不
          動產之日期即94年11月5日相近。準此，被告乙○○
          以交付支票作為買賣系爭不動產之定金給付，足堪為
          憑。
        2.本院調閱97年度裁全字第7733號聲請假扣押保全程序
          卷宗，參諸該卷宗所附之本院97年度訴字第962號民
          事判決內容可知，原告係93年10月16日購買系爭不動
          產，其與被告乙○○於94年11月5日購買系爭不動產
          ，兩者均以預售之方式簽訂買賣契約。足認被告大境
          公司及丙○○就系爭不動產為雙重買賣，造成無法移
          轉所有權之困境，導致與原告或被告乙○○有買賣糾
          紛，事屬當然。故簽發與定金同額之系爭本票交付被
          告乙○○，作為返還定金之用途，應屬合理可信。至
          於本院固於98年3月16日函台中市中興地政事務所查
          詢系爭不動產於95年12月間是否有遭本院查封等情。
          經台中市中興地政事務所98年3月20日中興地所一字
          第0980003255號函雖謂：台中市○○區○○段245-6
          地號及同段1062建號，於95年12月間並無遭本院來函
          囑託辦理查封而禁止處分等情（本件卷宗第97 至107
          頁）。該函覆僅得說明系爭不動產於該期間未遭禁止
          處分，實無法證明被告乙○○與大境公司、丙○○間
          就系爭不動產並無買賣關係存在。
        3.本院於98年3月16日函合作金庫商業銀行南屯分行查
          詢被告乙○○所簽發系爭支票之提示人為何人。經該
          分行98年3月26日合金南屯存字第0980001138號函謂
          ：系爭支票係由誠泰銀行南屯分行即新光銀行南屯分
          行交換提示，提示人帳號為0000-00-000000-0等情（
          本件卷宗第108至113頁）。本院繼而於98年4月13日
          函台灣新光商業銀行南屯分行查明提示人之身分。經
          該分行98年4月16日新光銀南屯字第98044號函謂：本
          分行客戶大境空間設計有限公司開戶基本資料為統一
          編號00000000、活期儲蓄存款0000-00-000000-0等情
          （本件卷宗第132至136頁）。本院參諸上揭金融機構
          之函覆可知，被告乙○○所簽發系爭支票，業經被告
          大境公司提示兌現完畢。
        4.被告乙○○前因系爭不動產之買賣，對被告丙○○及
          被告大境公司實際負責人丁○○提出詐欺告訴，經台
          中地方法院檢察署檢察官97年度偵字第11817號不起
          訴處分書，認定被告丙○○、丁○○與被告乙○○間
          係單純民事債務履行糾紛，並經達成和解，故作成不
          起訴處分。被告乙○○與丁○○就民事賠償部分，並
          經本院簡易庭97年度中調字第1376號損害賠償事件調
          解成立等事實。業經本院調閱臺灣臺中地方法院檢察
          署97年度偵字第11817號詐欺案件偵查卷宗、本院97
          年度中調字第1376號損害賠償事件卷宗、民事紀錄科
          查詢表、全國一般前案記錄查詢表（本件卷宗第86至
          95頁）。足見被告乙○○前因系爭不動產之買賣關係
          ，進而與被告丙○○、大境公司及丁○○各發生民事
          爭紛與刑事告訴，自無臨訟再行製作買賣契約之情事
          。
        5.至於原告雖主張被告乙○○之配偶己○○前於97年2
          月20日出具確認書，其願意以1,680萬元之價格向原
          告購買系爭不動產，顯見被告乙○○前於94年間以1,
          100萬元購買系爭不動產，暨被告大境公司主張退還
          95年間購屋價款云云，均非事實云云。並提出確認書
          為憑（本件卷宗第84頁）。然本院審視該確認書之內
          容，認為其僅能說明己○○於97年2月20日願以1,680
          萬元之價金購買系爭不動產，實無法證明被告乙○○
          與大境公司、丙○○於94年11月5日所簽訂之系爭不
          動產買賣契約不存在。
        6.綜上所論，被告乙○○向被告大境公司及丙○○預售
          方式買受系爭不動產，並交付面額計500萬元之支票
          作為訂金之用，經提示兌現完畢，因被告大境公司及
          丙○○無法履行買賣契約，故渠等簽發同面額之系爭
          本票作為返還定金之用途，是系爭本票之原因事實為
          買賣契約之定金返還。被告乙○○所持有之系爭本票
          ，經本院97年度司票字第5265號准許本票強制執行事
          件裁定，被告乙○○持該執行名義於97年8月5日聲明
          參與分配，其聲明參與分配之債權為500萬元本票票
          款，經本院於98年1月6日製作分配表之表1與表2所示
          分配予債權人乙○○之金額，應屬正確，原告雖主張
          被告乙○○之本票債權應以剔除，不應列入分配云云
          ，顯屬無據。
    （六）原告聲明分配債權不及分配表表2之金額
          按強制執行法係採當事人進行主義，強制執行應依聲
          請而開始，強制執行法第5條第2項定有明文。債權人
          聲請強制執行之書狀有記載執行之標的物，僅能就有
          記載之執行標的物參與分配，對於未記載之執行標的
          物，自不能同受分配（參照臺灣高等法院暨所屬法院
          94年法律座談會民事執行類提案第8號之研討結果）
          。原告雖主張其已於書狀載明參與分配、執行事件為
          97年度執字第27962號，因債務人之財產為債權之總
          擔保，該事件所載之全部執行標的均屬債權人參與分
          配之範圍云云。惟查：
        1.經本院調閱97年度執全字第3614號假扣押保全程序卷
          宗，依據卷附之民事假扣押執行與參與分配狀記載可
          知，原告已明確表示其執行標的為坐落台中市○○區
          ○○段245-6地號土地及同段1062建號，並無分配表
          之表2所載同地段245-4地號土地，亦無泛稱就被告大
          境公司、丙○○所有財產加以執行，況原告於嗣後未
          曾追加執行該土地。揆諸前揭說明，原告僅得就拍賣
          系爭不動產所得價金參與分配，其參與分配之執行標
          的不及表2所載之債務人所有不動產甚明。
        2.綜上所論，原告既然僅聲明其就系爭不動產為執行標
          的，基於當事人進行主義之涵義，本院自不得任意擴
          張原告聲請執行之標的，否則將損及其他債權人之權
          益甚明，是本院執行處未將原告聲明分配債權，列入
          分配表表2之金額，洵屬正當。原告遲至提起本件分
          配表異議之訴，始主張其執行標的應及於同地段245-
          4地號土地或債務人之其他財產云云，顯非適時之舉
          。
參、綜上所論，兩造為本院97年度執字第27962號清償債務執行
    事件之當事人，被告庚○○優先受償之債權範圍為480萬元
    ，被告乙○○本票債權確實存在，應列入分配，原告參與分
    配狀僅記載就系爭不動產為執行標的，其參與分配之執行標
    的不及表2所載之債務人所有不動產。從而，原告依據強制
    執行法第41條之規定提起本件分配表異議之訴，聲明分配表
    ，其中表1次序10、債權人庚○○、債權480萬元，其於逾20
    萬元部分；次序12、債權人乙○○、債權350萬元；次序13
    、債權人乙○○、債權150萬元。暨表2次序6、債權人乙○○、債權3,714,603元，金額均應予剔除，不列入分配，並
    將其分配數額，改分配與原告云云。即無理由，應予駁回。
肆、結論：本件原告之訴為無理由，依民事訴訟法第78條判決如
    主文。
中    華    民    國    98    年    6     月    26    日
                  民事第三庭    法  官  林洲富
以上正本係照原本作成。
如對本判決上訴，須於判決送達後20日內向本院提出上訴狀。
中    華    民    國    98    年    6     月    26    日
                                書記官  柳寶倫


司法院資訊處製作；財團法人民間司法改革基金會備份。
